最高法院刑事判決　　　　　　　　　　　　　　　九十一年度台上字第三三○七號
　　上　 訴　 人　台灣高等法院檢察署檢察官
　　上訴人即被告　甲○○
右上訴人等因被告殺人等罪案件，不服台灣高等法院中華民國九十一年三月十二日第
二審判決（八十九年度上訴字第三四七八號，起訴案號：台灣台北地方法院檢察署八
十八年度偵字第一０一四五、一四五六四、一四六八五號），提起上訴，本院判決如
左：
    主  文
原判決關於殺人部分撤銷，發回台灣高等法院。
其他上訴駁回。
    理  由
一撤銷發回（殺人，即檢察官及甲○○均上訴）部分
本件原判決認定上訴人即被告甲○○（下稱被告）於民國八十八年五月二十七日下午
四時許，駕駛ＣＱ｜六五五六號自用小客車搭載女友林美瑤，自台北市○○路某賓館
欲返回台北市○○○路○段林美瑤住處，途經農安街一二五巷時，見唐重生獨自一人
自農安街對向走來右轉進入該一二五巷內，欲至馬偕藥房。被告因欲與唐重生單獨商
議解決彼此間之積怨，於送回女友後，復返回吉林路，將車停於吉林路與農安街一二
五巷二十二號對面無名巷之交岔口處。同日下午五時四十分許，見唐重生走出馬偕藥
房，遂下車並習慣性的攜帶如原判決附表編號一所示之手槍，置於左褲袋內，小跑步
穿過該無名巷，此時唐重生已在農安街一二五巷二十四、二十六號前之檳榔攤購得香
煙，向馬偕藥房方向折返，見被告自其左前方之無名巷走來，二人見面後因談判不協
，經一陣拉扯後，雙方掏槍對峙，被告竟基於殺人之犯意，迅即將其手槍上膛，並在
槍口距唐重生約五十六公分至七十六公分之間，約一手臂長之近距離下，自唐重生之
右側前方，以水平略往下之角度，朝唐重生胸部射擊一槍，子彈自唐重生之右前胸進
入胸腔，傷及右肺及心臟，貫穿右肺、心臟後，自左背後腋下肩胛部下方距地高一二
二公分射出；唐重生要害中彈負傷後，隨即一邊朝馬偕藥房方向逃命，一邊右側身回
頭以置於腰際之右手持槍，同時以左手拉滑套朝向被告射擊，惟因傷勢過重，滑套未
能拉到底即彈回（子彈未上膛），擊錘因而固定在後。被告見唐重生中彈受重傷後已
體力不支，仍基於前揭殺人之犯意，接續朝唐重生射擊二槍，其中一槍子彈自唐重生
右大腿外側距腳跟五十五公分處射入，在右大腿內側距腳跟五十三公分處射出，貫穿
右大腿，另一槍子彈則擊中案外人馬明煌所有停放在上開巷道，車牌號碼ＢＺ｜五一
０九號自用小客車之前擋風玻璃，彈頭掉落在駕駛座左側座椅下，被告則在唐重生逃
入馬偕藥房之時，迅沿上揭無名巷道棄車逃逸，唐重生因上開右胸及右大腿槍傷致大
量出血，當場休克死亡等情。因而撤銷第一審關於此部分之判決，改判仍論處被告殺
人罪刑（處無期徒刑，褫奪公權終身），固非無見。
惟查：(一)、本件第一審科刑判決認定之事實為被告與唐重生見面後，因唐重生誤認被
告來意不善，擬先發制人，以右手自腰際取出手槍指向被告，被告發覺有異，頓覺生
命有遭戕害之虞，於奪槍不成後，將槍拍向唐重生左方，趁唐重生左傾未及立身定槍
之際，迅速取槍，基於防衛意思，在近距離下未採適當之防衛手段，避開唐重生之心
肺要害，而以過當之防衛方法，朝唐重生右側胸部要害射擊一槍，唐重生胸部中彈負
傷後，隨即一面朝馬偕藥房行進，一面右側身回頭以置於腰際之右手持槍朝向被告，
並以左手拉滑套欲向被告射擊，但因傷勢過重，無力將滑套拉到底即彈回（子彈未上
膛），擊錘因而固定在後，被告見唐重生中彈受傷後已體力不支，並以左手拉滑套邊
退邊回頭欲持槍朝其射擊之際，雙方相距約五、六步之遠，亦未採閃避或其他除槍擊
外得排除之方式，仍續前揭防衛意思，過當防衛，接續再朝唐重生射擊二槍等情；並
於理由內，以被告當時係基於正當防衛之意思，但防衛行為過當，依刑法第二十三條
但書之規定減輕其刑。原判決則認定被告係基於殺人之犯意，開槍射殺唐重生，並非
基於防衛自己權利之意思，無防衛過當可言，改判諭知較重於第一審判決之刑。但依
原審審判筆錄之記載，原審審判長於審判期日，仍係依第一審判決記載較輕之事實訊
問被告，而未依原判決所認定較重之事實予以訊問（原審卷第二宗第一九七頁、第二
００頁），致使被告無從針對原判決所認定之事實詳細陳述，顯不足使其在審判期日
適切行使法律所賦與之防禦權，並為有利辯明之機會，遽行辯論終結，予以判決，所
踐行之訴訟程序已難謂無瑕疵可指。(二)、證據之證明力，固屬於事實審法院自由判斷
之職權，惟該證據本身須無瑕疵可指，如尚有瑕疵，則在此瑕疵未能究明以前，遽採
為判決基礎，仍難謂為適法。依卷附台北市政府警察局中山分局現場勘查報告記載：
「據分局人員稱唐重生陳屍處右手仍緊握一把手槍，擊鎚已固定在後，子彈卻未進入
槍膛」等語（偵字第一０一四五號卷第八十九頁），其既謂「據分局人員稱」，似非
該勘查報告具名之勘查人員親身勘查所得。則該勘查報告所指之「分局人員」究為何
人？該所謂「分局人員」是否果為如此之陳述？所為陳述是否為其親眼勘查所見？抑
或依據他人傳述之傳聞？尚欠明朗，就該證據之本身形式觀察，即可認存有瑕疵。原
審未予究明，即遽採該勘查報告之上開記載為判決基礎之一（原判決理由一｜(六)），
於證據法則亦難謂無違背，此部分應認有發回更審之原因。
二上訴駁回（妨害自由、妨害公務即甲○○單獨上訴）部分
按刑事訴訟法第三百七十七條規定，上訴於第三審法院，非以判決違背法令為理由，
不得為之。是提起第三審上訴，應以原判決違背法令為理由，係屬法定要件。如果上
訴理由狀並未依據卷內訴訟資料，具體指摘原判決不適用何種法則或如何適用不當，
或所指摘原判決違法情事，顯與法律規定得為第三審上訴理由之違法情形，不相適合
時，均應認其上訴為違背法律上之程式，予以駁回。本件原判決依據被告甲○○之供
述，證人蔡慶生、陳榮順、陳永豐等之證言，扣案槍、彈，卷附鑑定書等證據，並參
酌全案其餘卷證資料，本於事實審法院推理之作用，認定被告有以非法方法剝奪人之
行動自由犯行，已詳細說明其採證認事之理由，所為論斷，亦俱有卷內資料可資覆按
，從形式上觀察，並無違背法令之情形。上訴意旨對原審之論斷，究係違背如何之經
驗法則或論理法則，亦未依據卷內資料為具體之指摘。徒執其持槍挾持蔡慶生，犯意
僅在圖逃亡，並未對員警開槍；於挾持蔡慶生前，曾商請其掩護，並已得其同意；蔡
慶生事後可能為避免麻煩，始為不利之證言云云，係以自己之說詞為單純之事實上爭
辯，自非適法之第三審上訴理由。其此部分之上訴違背法律上之程式，應予駁回。又
其牽連犯刑法第一百三十五條第一項之妨害公務罪部分，核屬刑事訴訟法第三百七十
六條第一款之案件，依該法條規定，既經第二審判決，不得上訴於第三審法院，且牽
連之重罪（剝奪人之行動自由）部分，其上訴既不合法，無從為實體上之審理，輕罪
（妨害公務）部分，自亦無從適用審判不可分之法理，併同為實體上之審判，亦應從
程序上予以駁回，併此敘明。
據上論結，應依刑事訴訟法第三百九十七條、第四百零一條、第三百九十五條前段，
判決如主文。
中      華      民      國    九十一    年      六      月     十三     日
                              最高法院刑事第十二庭
                                  審判長法官  張  淳  淙
                                        法官  謝  俊  雄
                                        法官  蘇  振  堂
                                        法官  賴  忠  星
                                        法官  張  清  埤
      右正本證明與原本無異
                                              書  記  官
中      華      民      國    九十一    年      六      月     十七     日
